【裁判字號】    98,簡上,742
【裁判日期】    990326
【裁判案由】    損害賠償
【裁判全文】
臺灣臺北地方法院民事判決             98年度簡上字第742號
上  訴  人  乙○○
被  上訴人  來來超商股份有限公司
法定代理人  甲○○
訴訟代理人  丙○○
上列當事人間請求損害賠償事件，上訴人對於中華民國98年10月
9日本院臺北簡易庭98年度北簡字第27250號第一審判決提起上訴
，本院於99年3月3日言詞辯論終結，判決如下：
    主  文
原判決廢棄。
被上訴人在第一審之訴駁回。
第一、二審訴訟費用由被上訴人負擔。
    事實及理由
一、上訴人主張略以：
  (一)上訴人於民國96年6月27日與被上訴人就其上訴人所有門牌
    號碼為臺北市松山區○○○路○段291巷8之1號房屋訂立租賃
    契約，用以經營ＯＫ便利商店，租期自96年7月10日起至98
    年3月9日止，租金為新臺幣（下同）88,333元，另自97年3
    月10日起每月租金為93,633元。惟上訴人於租期屆滿回溯3
    個月前之97年10月間多次口頭向被上訴人之承辦人丁○○表
    示租金偏低，不符合成本，如租期屆滿後擬將租金調漲至12
    5,000元，經丁○○向被上訴人回報後，被上訴人表示無法
    負擔調漲之租金，經上訴人多次催促被上訴人決定是否接受
    ，並願意調降租金至120,000元，否則將以月租125,000元之
    條件另覓其他願意承租之人，但被上訴人仍表示租金過高無
    法接受，上訴人只好依據系爭租賃契約第9條之約定，將被
    上訴人未同意上訴人租金條件而不擬續約之意思表示以書面
    通知被上訴人。被上訴人收到上訴人之書面通知後，被上訴
    人承辦人陳慶霖即於97年12月15日主動以電話向上訴人表示
    不願意以調漲後之租金承租，此有電話譯文可以證明，上訴
    人乃於98年4月中旬始將房屋出租予第三人全家便利商店。
  (二)系爭租賃契約第11條所謂承租人之優先承租權，係以同意出
    租人相同出租條件為前提，而優先承租權解釋上僅能認為係
    使原承租人有優先於其他欲承租者獲得續約之機會，亦即要
    求出租人於有數人均以相同條件表示承租意願時，需優先考
    慮原承租人續租之要約，尚無從認為係課出租人以必須與原
    承租人續約之義務。且依據系爭租賃契約第9條、第10條之
    約定，承租人及出租人是否願意續約，均應於租約屆滿前3
    個月向對方為書面通知，故如上訴人不再與被上訴人續約，
    但未期前通知者，被上訴人有權要求續約，如被上訴人有意
    續約，但未期前通知上訴人者，則無權要求續約至明。系爭
    租賃契約第11條之約定，應以出租人欲收回租賃標的另租第
    三人為適用前提，而非對各種不續約情事均有適用餘地。系
    爭租賃契約續約時是否調漲租金，是上訴人之權利，無須與
    被上訴人協議，被上訴人除同意或拒絕外，亦無權要求與上
    訴人協議。上訴人多次提前口頭通知被上訴人承辦人丁○○
    關於租金提高為每月120,000元之事，但被上訴人均未同意
    ，上訴人則於97年11月3日以存證信函通知被上訴人租期屆
    滿時將收回租賃物自用或其他較有經濟效益用途，但被上訴
    人對於上訴人之要約顯無承諾之意思，應視為拒絕要約，上
    訴人只好被動收回上開房屋另覓新承租人。當時上訴人並未
    與任何第三人協議系爭房屋出租情事，自無從告知被上訴人
    有關第三人之租賃條件，亦無系爭租賃契約第11條之適用。
    又被上訴人遲至97年12月23日始以書面通知上訴人表示願意
    續約，依系爭租賃契約第10條約定，已無要求上訴人另議協
    商續約之權，而既已不得要求上訴人另議協商，舉重以明輕
    ，亦不得行使優先承租權。況上訴人多次密集與被上訴人之
    承辦人瞭解租金調漲後被上訴人有無續租意願，該承辦人均
    告知上訴人其公司不可能接受，因此無論當時上訴人有無與
    第三人另洽租約，被上訴人皆因逾期未以書面表示同意以調
    漲後之租金續約，而喪失請求上訴人續約之權利，自無系爭
    租賃契約第11條優先承租權之適用。本件未續約之原因並非
    上訴人另租第三人，而係被上訴人無法接受上訴人租金調漲
    之條件以致無法續約，上訴人方以書面通知被上訴人不續約
    。至於被上訴人確定不續租後，上訴人另覓新承租人全家便
    利商店，即無需將租賃條件通知被上訴人，否則上訴人豈非
    於承租人不續約確定後仍持續負擔租賃關係未定之風險，此
    有違契約意旨及經驗法則。本件上訴人自97年10月等候被上
    訴人續租承諾至97年11月3日未果而依系爭租賃契約第9條約
    定以書面通知被上訴人不續約為止，期間並無第三人全家便
    利商店或任何人與上訴人洽談承租之事，但上訴人不可能閒
    置上開房屋，因此持續在房屋外張貼招租廣告，此有照片可
    證，直至98年4月始有第三人全家便利商店向上訴人表示願
    意承租。故「上訴人於98年4月中旬後將房屋出租第三人全
    家便利商店」與「上訴人於97年11月間不續租係因欲收回租
    賃標的物另租予第三人全家便利商店」係屬兩事，兩者間並
    無因果關係，原審疏未注意，逕將兩事混為一談，而適用系
    爭租賃契約第11條優先承租權判處上訴人應賠償上訴人，顯
    有誤會。
  (三)縱本件有系爭租賃契約第11條優先承租權存在，如承租人知
    悉優先承租權之租賃條件，且出租人未拒絕接受承租人行使
    所知悉租賃條件之優先承租權或承租人不願行使所知悉租賃
    條件之優先承租權，則縱使出租人未符合書面要式，承租人
    於論理上及客觀經驗上均無從認為因此受有損害，亦無所謂
    賠償。本件上訴人早於97年10月間多次以口頭告知被上訴人
    承辦人員租金調漲之條件，是被上訴人不同意以調漲後之租
    金條件續約，並非上訴人拒絕優先承租權之續約，被上訴人
    並未因此受有損害，上訴人縱未踐行書面要式，亦無影響被
    上訴人續約之權利。又上訴人以被上訴人為優先承租之對象
    告知租金調漲之條件，但因被上訴人不接受租金調漲而無法
    續約上訴人，上訴人所為並未違反誠信原則。
二、被上訴人答辯則以：
  (一)被上訴人於96年6月27日與上訴人就上訴人所有之上開房屋
    訂立租賃契約，租期自96年7月10日起至98年3月9日止，租
    金為88,333元，自97年3月10日起每月租金為93,633元。被
    上訴人在系爭租賃契約到期前，曾多次向上訴人表達續租之
    意，並聲明依約被上訴人有優先承租權。嗣被上訴人於租期
    屆滿返還租賃房屋予上訴人後，意外發現租賃標的物現已由
    第三人全家便利商店承租營業中，可見上訴人違反系爭租賃
    契約第11條之約定，且未於租賃期滿前，以書面將第三人之
    租賃條件通知被上訴人，使被上訴人無法行使優先承租權，
    故系爭租賃契約第11條之約定，被上訴人自得向上訴人請求
    給付相當於2個月租金之損害賠償。
  (二)上訴人固提出電話錄音譯文證明被上訴人拒絕續約云云。然
    由該電話錄音譯文內容觀之，上訴人與被上訴人員工陳慶霖
    之對話內容為：「您這邊是租給全家，你可能是租給他，你
    可能是12萬含稅以內」、「您可能租給全家的金額也可能是
    沒有那麼高啦」、「現在卡在說有可能因為你這邊租給全家
    ，有可能是12萬含稅以下」、「如果全家跟你降租你再打給
    我」等語，通話內容多以疑問語氣進行討論，益證上訴人從
    未告知被上訴人其欲出租第三人之條件，被上訴人亦未曾表
    示不願意續租之意思，上訴人似仍有出租予被上訴人之可能
    ，雙方仍就續約租賃條件進行洽談中，縱使雙方未於租賃期
    限屆滿前就續約之租金條件達成合意，倘租期屆滿後，上訴
    人欲出租於第三人時，並不影響上訴人依系爭租賃契約第11
    條所負之義務。且由上訴人與陳慶霖之對話內容中可知上訴
    人應係在收受被上訴人97年12月23日存證信函後所為之電話
    通聯，當時被上訴人並無法確定其欲出租第三人之租金條件
    ，上訴人於97年11月3日之存證信函中刻意隱瞞其欲收回房
    屋出租第三人之事實，並以電話錄音方式套取對其有利之條
    件，事後又不履行書面通知義務，顯然有違誠信原則。
  (三)依據系爭租賃契約第11條、第12條之約定，於議定相關租賃
    條件尚未能達成合意時，倘上訴人欲收回房屋出租第三人，
    上訴人仍有以書面通知被上訴人出租予第三人之租賃條件之
    義務。況被上訴人於97年12月23日又以存證信函要求上訴人
    倘欲出租第三人，需以書面通知被上訴人租賃條件，惟上訴
    人仍未盡其通知義務，已違反雙方約定，自應對被上訴人負
    損害賠償責任。系爭租賃契約為避免履行合約之重要通知因
    人員轉知遺漏致意思表示有所延誤或錯誤，刻意約定有關上
    訴人出租予第三人之條件，應以書面通知方式為之。是縱上
    訴人與第三人全家便利商店之租金條件為125,000元或120,0
    00元，上訴人亦應踐行書面通知被上訴人其出租第三人之租
    金條件，以便被上訴人行使優先承租權，此書面通知方式為
    兩造關於通知優先承租之特別約定，倘無法律上無效之原因
    ，雙方當事人應受其拘束，上訴人並未以書面通知被上訴人
    其將房屋出租第三人全家便利商店之租金條件，顯然違反系
    爭租賃契約之約定，自應負損害賠償責任。
三、原審為被上訴人勝訴之判決，判決被上訴人應給付上訴人18
    7,266元，及自98年8月12日起至清償日止，按年息5﹪計算
    之利息。惟上訴人不服，提起本件上訴，並聲明：(一)原判決
    廢棄；(二)被上訴人在第一審之訴駁回。被上訴人則聲明：上
    訴駁回。
四、兩造不爭執事項：
  (一)被上訴人於96年6月27日向上訴人承租其所有門牌號碼為臺
    北市松山區○○○路○段291巷8之1號房屋，雙方簽訂系爭租
    賃契約，約定租期自96年7月10日起至98年3月9日止，租金
    為88,333元，自97年3月10日起每月租金為93,633元。
  (二)系爭租賃契約屆滿後，被上訴人並未續租，上訴人則於98年
    4月後將上開房屋出租予第三人全家便利商店。
五、本件之爭點及本院得心證之理由
    本院偕同兩造整理後，確認本件爭點在於：(一)依據系爭租賃
    契約第10條之約定，被上訴人是否於租約屆滿前3個月通知
    上訴人續租？(二)依據系爭租賃契約第11條約定，租期屆滿後
    ，上訴人欲收回標的物，以相同的租賃條件，上訴人是否有
    以書面通知被上訴人，使被上訴人具有優先承租權？(三)被上
    訴人如有優先承租權，但被上訴人沒有與上訴人簽訂租賃契
    約，被上訴人得否請求損害賠償？賠償金額若干？茲分述如
    下：
  (一)依據系爭租賃契約第10條之約定，被上訴人是否於租約屆滿
    前3個月通知上訴人續租？
    系爭租賃契約第9條約定：「甲方（指上訴人）於本契約租
    賃期滿後不再與乙方（指被上訴人）續約時，應於本租約期
    滿前3個月以書面通知乙方，否則乙方有權要求續約」；第
    10條約定：「乙方（指被上訴人）於本租賃契約期滿後續租
    者，得於本租約期滿前3個月以書面通知甲方（指上訴人）
    ，甲方得與乙方簽訂租賃契約，租金條件另議」，此有系爭
    租賃契約書1件存卷可參。是核兩造約定之意應指上訴人於
    系爭租賃契約期滿後不再續約時，應於期滿前3個月通知被
    上訴人，而被上訴人如欲續租者，亦應於期滿前3個月以書
    面通知上訴人。查上訴人於97年11月3日以西松郵局第3028
    號存證信函向被上訴人表示：「因本人有經濟上的考量未能
    配合貴公司的租金要求，因此決定於租期屆滿時收回租賃物
    自用或其他較有經濟效率用途」，此有該存證信函1件附卷
    可參。而被上訴人則於97年12月23日以永春郵局第587號存
    證信函向上訴人表示：「台端收回租賃標的物倘非自用性質
    時，台端應將出租第三人之租賃條件通知本公司，本公司得
    以相同條件優先承租，否則台端應負損害賠償責任」，此亦
    有該存證信函1件在卷可稽。是兩造均於系爭租賃契約期滿
    前以書面表示不續租或要求續租及行使優先承租權之意。
  (二)依據系爭租賃契約第11條約定，租期屆滿後，上訴人欲收回
    標的物，以相同的租賃條件，上訴人是否有以書面通知被上
    訴人，使被上訴人具有優先承租權？
  1.系爭租賃契約第11條約定：「租期屆滿後，甲方（即上訴人
    ）欲收回租賃標的物如不屬自用性質時，以相同租賃條件，
    甲方應以書面通知乙方（即被上訴人），且乙方具有第一優
    先承租權，甲方不得拒絕之，否則甲方應付予乙方相當於2
    個月之租賃標的物之租金金額，作為損害賠償」，此有系爭
    租賃契約書1件存卷可憑。可知兩造於締約時已約定上訴人
    如欲收回標的物而不屬自用性質時，以相同租賃條件，應以
    書面通知被上訴人，使被上訴人具有優先承租權，否則上訴
    人應負損害賠償責任。惟此優先承租權之行使應以出租人即
    上訴人欲收回租賃標的物如不屬自用性質，而承租人即被上
    訴人對於相同租賃條件有續租之意為前提，如承租人即被上
    訴人對於上訴人提出其欲出租第三人之相同租賃條件並不同
    意，自難認其對於租賃契約中重要之點即租金有意思表示合
    致，而有續租之意。又此優先承租權，係以承租人同意出租
    人相同租賃條件為前提，且解釋上僅能認為係使原承租人有
    優先於其他欲承租者獲得續約之機會，亦即要求出租人於有
    數人均以相同條件表示承租意願時，需優先考慮原承租人續
    租之要約，尚無從認為係課出租人以必須與原承租人續約之
    義務。
  2.查上訴人主張其於97年10月間起即多次以口頭方式詢問被上
    訴人之承辦人員丁○○，其欲將租金調高至125,000元，經
    丁○○向被上訴人回報後，被上訴人表示無法負擔調漲之租
    金，經上訴人多次催促被上訴人決定是否接受，並願意調降
    租金至120,000元，否則將以月租125,000元之條件另覓其他
    願意承租之人，但被上訴人仍表示租金過高無法接受，遲未
    回覆上訴人是否續租，上訴人只好於97年11月3日寄出存證
    信函，將被上訴人未同意上訴人租金條件而不擬續約之意思
    表示以書面通知被上訴人，被上訴人收到上訴人之通知後，
    被上訴人承辦人陳慶霖即於97年12月15日主動以電話向上訴
    人表示不願以調漲後之租金承租，上訴人乃於98年4月中旬
    始將房屋出租予第三人全家便利商店等語，並提出被上訴人
    不爭執之電話錄音譯文1件為證。證人丁○○於本院言詞辯
    論程序中亦證稱：「我將上訴人調漲租金的意思表示回報公
    司，公司希望繼續承租，但是租金太高，無法續租，就與上
    訴人溝通，希望把租金降低，才有辦法續租，但上訴人一定
    要收到12萬多的租金才願意續約，公司就沒有辦法續約，要
    再評估」、「他沒有說要降租金，也沒有說要租給別人」、
    「這件後來講到租金無法處理之後，是交給陳慶霖處理」等
    語（見本院99年1月19日言詞辯論筆錄）。另上訴人提出之
    電話譯文中，上訴人表示：「我一再跟你強調說我實在很希
    望租給妳們，但是能不能請你們漲價，你就說公司一定不可
    能，那我就說，我只好說我出去租租看了，那實在租不出對
    嘛了除非有一樣的價錢我一定租給你」，而上訴人所指之陳
    先生於對話中亦表示：「您這邊是租給全家，你可能是租給
    他，你可能是12萬含稅以內」、「公司這邊，如果你再調漲
    上去可能沒辦法作啦」、「你這邊也沒辦法，我一定會回報
    回去給公司說你看的是租金就是12萬實拿，我記得你最後是
    這樣開」、「如果全家跟你降租那你再打給我」，此有電話
    錄音譯文1件在卷可稽。顯見被上訴人之承辦人員丁○○、
    陳慶霖當時均知悉上訴人欲將租金調漲至125,000元或120,0
    00元，並已轉知被上訴人，但上訴人與被上訴人就租金調漲
    問題，始終未達成共識，縱上訴人當時係欲收回標的物而不
    屬自用性質時，但被上訴人對於上訴人出租予第三人全家便
    利商店之相同租賃條件（即月租125,000元或120,000元），
    從未表示同意，換言之，兩造對於租賃契約中重要之點即租
    金之意思表示並不合致，難認被上訴人當時確有以相同租賃
    條件續租之意。是被上訴人既已無以相同租賃條件續租之意
    ，尚無從課予上訴人必須與被上訴人續約之義務，上訴人亦
    無再以書面通知被上訴人確認其是否行使系爭租賃契約第11
    條優先承租權之必要，被上訴人亦無行使優先承租權之餘地
    。上訴人主張被上訴人不得行使優先承租權等語，洵屬可採
    。
  (三)被上訴人如有優先承租權，但被上訴人沒有與上訴人簽訂租
    賃契約，被上訴人得否請求損害賠償？賠償金額若干？
    被上訴人既無從行使優先承租權，業如前述，則被上訴人主
    張依據系爭租賃契約第11條之約定，得向上訴人請求相當於
    2 個月之租金作為損害賠償云云，即屬無據。
六、綜上所述，被上訴人既無依上訴人提出予第三人之相同租賃
    條件續租上開房屋之意，則其自不得主張行使系爭租賃契約
    第11條之優先承租權。是被上訴人請求上訴人給付相當於2
    個月租金之損害賠償，即請求上訴人給付187,266元，及自
    起訴狀繕本即98年8月12日起至清償日止，按年息5﹪計算之
    利息，為無理由，應予駁回。原審判命上訴人如數給付，並
    依職權為假執行之宣告，尚有未洽，爰由本院予以廢棄，改
    判如主文第2項所示。
七、本件事證已臻明確，兩造其餘攻擊防禦方法，核認與判決結
    果無影響，爰不一一論述。
八、據上論結，本件上訴為有理由，依民事訴訟法第436條之1第
    3 項、第450條、第78條，判決如主文。
中    華    民    國    99    年    3    月    26     日
                  民事第二庭    審判長法  官  張松鈞
                                      法  官  羅郁婷
                                      法  官  郭顏毓
以上正本係照原本作成。
本判決不得上訴。
中    華    民    國    99    年    3     月    30    日
                                      書記官  林政彬

司法院資訊處製作；財團法人民間司法改革基金會備份。
